【裁判字號】    91,易,3389
【裁判日期】    920120
【裁判案由】    妨害兵役
【裁判全文】
臺灣高雄地方法院刑事判決                        九十一年度易字第三三八九號
    公  訴  人  臺灣高雄地方法院檢察署檢察官
    被      告  乙○○  男  二.
右列被告因妨害兵役案件，經檢察官提起公訴（九十一年度偵字第二○七一二號），
本院判決如左：
    主  文
乙○○後備軍人，居住處所遷移，無故不依規定申報，致使點閱召集令無法送達，處
拘役參拾日，如易科罰金，以參佰元折算壹日。緩刑貳年。
    事  實
一、乙○○係後備軍人，原居住設籍在高雄市○鎮區○○里○○路六十八號六樓，於
    民國九十年八月間遷出上開處所無故不依規定申報，亦未辦理戶籍遷移，經戶籍
    機關於九十一年六月二十五日依法逕行變更戶籍登記至高雄市○鎮區○○里○○
    路一百五十一號，惟乙○○亦未居住該處，致使高雄市後備司令部所發指定應於
    九十一年七月十五日前往高雄縣阿蓮鄉復安村二百零四號天山營區報到，由高雄
    市政府警察局前鎮分局草衙派出所員警林錦昌分別於九十一年七月六日、十四日
    負責送達予乙○○之點閱召集令，因乙○○未居住在戶籍地而無法送達。
二、案經高雄市後備司令部移送臺灣高雄地方法院檢察署檢察官偵查起訴。
    理  由
一、訊據被告乙○○對於右揭事實坦承不諱，核與證人即高雄市前鎮區平等里里長甲
    ○○、送達點閱召集令之員警林錦昌之證述相符，且經證人即高雄市前鎮區戶政
    事務所職員丙○○證稱：「‧‧‧被告原設籍在佛東路的屋主到我們戶政事務所
    ，說被告沒有住在那裡，而我們戶政事務所即開立會辦單，請管區的警員到該地
    訪查，結果發現被告的確沒有住在那裡，另外我們會再函查被告曾設籍的戶政事
    務所，查明被告是否居住在該址，經過戶籍法規定的時間之後，再開會辦單請管
    區的警員再次訪查，確定被告的確沒有設籍在佛東路的地址後，即依照戶籍法第
    四七條的規定逕為登記被告的戶籍至康定路一五一號即我們戶政事務所的地址」
    等語屬實，有本院九十二年一月六日審判筆錄附卷可稽；此外，復有點閱召集令
    、交付情形記錄表、移送法辦年籍表、高雄市後備司令部移送報告書、戶籍謄本
    各一份在卷可佐，是本件事證明證，被告之犯行，洵堪認定。
二、按後備軍人居住處所遷移，無故不依規定申報者，為妨害兵役，妨害兵役治罪條
    例第二條第一項第六款、第十條第一項第三款定有明文。而居住處所遷移之申報
    ，後備軍人管理規則第四章第十七條至第十九條設有規定。又妨害兵役治罪條例
    第十條第三項、第一項第三款之後備軍人居住處所遷移無故不依規定申報，致使
    召集令無法送達罪，其所謂「不依規定申報」，係指未依戶籍法規定辦理戶籍異
    動登記，及依後備軍人管理規則向新居地之役、戶政單位為異動登記者而言。是
    後備軍人居住處所遷移，即應依相關規定辦理申報登記；又該罪所稱居住處所遷
    移無故不依規定申報，並非專指遷出戶籍而不為遷入之登記而言，凡屬後備軍人
    ，祇須不按址居住，復不依規定申報其所在，致使召集令無法送達，而無正當理
    由者，其罪即已成立，縱令其遷移居住處所並無逃避兵役之本意，但其此項行為
    ，如致召集令無法送達時，即以意圖避免召集論。最高法院八十九年度台非五十
    四號、八十五年台上第五一二七號判決可資參照。核被告所為，係犯修正前妨害
    兵役治罪條例第十一條第一項第三款、第三項規定，而應依同條例第七條第二項
    規定處斷。按被告行為後，妨害兵役治罪條例業已修正，並經總統於民國九十一
    年六月二十六日以華總一義字第○九一○○一二八○○七○號令公布施行。依被
    告行為時法律之規定，係違反修正前妨害兵役治罪條例第十一條第一項第三款規
    定，應依同條第三項、第七條第二項規定，處一年以下有期徒刑、拘役或三百元
    以下罰金；惟本件裁判時之妨害兵役治罪條例，就同一行為之處罰，改依修正後
    妨害兵役治罪條例第十條第一項第三款、第三項規定，應依修正後同條例第六條
    第二項規定，處一年以下有期徒刑、拘役或科新臺幣九萬元以下罰金，比較被告
    行為時之法律與本件裁判時之法律，修正前之刑度較有利於被告，故依刑法第二
    條第一項但書之規定，仍應依修正前之妨害兵役治罪條例第十一條第一項第三款
    、第三項之規定，而依修正前同條例第七條第二項之規定處斷。爰審酌被告無故
    未依規定申報住所遷移，致召集令無法送達，妨害國家徵兵之順暢及兵役之有效
    管理，行為自有可議，惟衡其犯罪動機單純、犯罪所生危害尚微，犯罪後坦承犯
    行等一切情狀，酌情量處如主文所示之刑，並諭知如易科罰金之折算標準。又被
    告前未曾受有期徒刑以上刑之宣告，有臺灣高等法院被告全國前案紀錄表紀錄表
    附卷可參，其因一時失慮，偶罹刑典，事後已坦承部分犯行，深具悔意，經此刑
    之宣告後，應知警惕而無再犯之虞，本院因認暫不執行其刑為當，予以宣告緩刑
    二年，用啟自新。
三、據上論斷，依刑事訴訟法第二百九十九條第一項前段，修正前妨害兵役治罪條例
    第十一條第三項、第一項第三款、第七條第二項，刑法第十一條前段、第二條第
    一項但書、刑法第四十一條第一項、第七十四條第一款，罰金罰鍰提高標準條例
    第一條前段、第二條，判決如主文。
本案經檢察官周天畏到庭執行職務。
中    華    民    國    九十二    年      一      月        二十      日
                                  臺灣高雄地方法院刑事第二庭
                                      法  官    吳為平
右正本證明與原本無異。
如不服本判決，應於判決送達後十日內，向本院提出上訴狀。
                                      書記官    曾秀鳳
中    華    民    國    九十二    年      一      月        二十一    日
附錄論罪科刑法條：
修正前妨害兵役治罪條例第十一條：
後備軍人有左列行為之一者，處一年以下有期徒刑、拘役或三百元以下罰金：
一  離營歸鄉無故不依規定報到，或重複申報戶籍者。
二  無故拒絕調查，或體格檢查不到者。
三  居住處所遷移，無故不依規定申報者。
國民兵犯前項第二款、第三款之罪者，處六月以下有期徒刑、拘役或一百
元以下罰金。
後備軍人犯第一項之罪或國民兵犯第二項之罪，致使召集令無法送達者，
以意圖避免召集論；分別依第六條、第七條科刑。
修正前妨害兵役治罪條例第七條
意圖避免教育召集或勤務召集，而有左列行為之一者，處三年以下有期徒刑：
一  捏造免役、除役、轉役或免除召集原因者。
二  故意毀傷身體者。
三  無故拒絕接受召集令者。
四  無故逾應召期限二日者。
五  使人頂替本人應召者。
無故不參加點閱召集，或意圖避免點閱召集，而有前項第一款至第三款及
第五款行為之一者，處一年以下有期徒刑、拘役或三百元以下罰金。


司法院資訊處製作；財團法人民間司法改革基金會備份。
